【裁判字號】    98,消債抗,48
【裁判日期】    980309
【裁判案由】    清算事件之抗告
【裁判全文】
臺灣臺南地方法院民事裁定            98年度消債抗字第48號
抗  告  人
即  債務人  甲○○
上列抗告人因消費者債務清理條例事件聲請清算，對於中華民國
98年 1月16日本院97年度消債字第69號裁定提起抗告，本院裁定
如下：
    主  文
抗告駁回。
抗告程序費用新臺幣壹仟元由抗告人負擔。
    理  由
一、抗告意旨略以：抗告人前曾依照中華民國銀行公會會員辦理
    消費金融案件無擔保債務協商機制，與最大債權銀行國泰世
    華商業銀行等銀行成立協商，約定自民國95年 7月起，每月
    償還新臺幣（下同）12,807元，直至97年 2月25日未依協商
    條件履行而毀諾。抗告人於97年3月前，甚至於97年3月至10
    月間，每月提、存款金額少則2、3萬元，多則30餘萬元，係
    因該帳戶前借予友人陳素玉於工作上使用，陳素玉以該帳戶
    存入收入，再由抗告人轉匯予陳素玉，抗告人並未取得或使
    用該利益，原審竟以此該帳戶內有不定期、不定金額供抗告
    人使用，認事用法尚有違誤。又抗告人雖於84年、89年分別
    投保商業性保險，每月保險費 7,426元，抗告人前經濟收入
    較為良好，尚可負擔上開保險費用，惟自96年間抗告人無工
    作收入後，上開保險費即由抗告人之子女負擔，此保險費用
    雖非鈞院所認定之生活必要費用，但以抗告人之客觀收入扣
    除其他生活必要費用，本即顯無法負擔依協商條件所應清償
    之數額，是抗告人卻確因客觀收入不足致無法履行協商條件
    ，並非因繳納上開保險費用所致。再者，若鈞院准予抗告人
    開始更生程序，由監督人或管理人終止或解除上揭保險契約
    ，抗告人願將終止或解除保險契約後可得知收入，按各債權
    人之債權比例清償債務。抗告人因無工作收入，確有不可歸
    責於己之事由，致履行協商有困難，原審裁定顯有違誤，爰
    提起抗告，請求廢棄原審駁回抗告人聲請之裁定，並准予抗
    告人開始清算程序等語。
二、按聲請更生或清算不合程式或不備其他要件者，法院應以裁
    定駁回之，但其情形可以補正者，法院應定期間先命補正，
    消費者債務清理條例第 8條定有明文。次按債務人與金融機
    構協商成立者，不得聲請更生或清算，但因不可歸責於己之
    事由，致履行顯有重大困難者，不在此限；本條例施行前，
    債務人依金融主管機關協調成立之中華民國銀行公會會員辦
    理消費金融案件無擔保債務協商機制與金融機構成立之協商
    ，準用前項之規定，消費者債務清理條例第151條第5項、第
    6 項亦分別有明文規定。衡諸前開規定之立法意旨，可見債
    務人無論在本條例施行前後，與金融機構之債權人成立協商
    後，即應本於債權契約之誠信原則勉力履行，除非有前述不
    可歸責於己之事由，且其履行顯然有重大困難，不得率爾依
    本條例更生程序清理其債務。
三、經查，本件抗告人於聲請更生前，曾依金融主管機關協調成
    立之中華民國銀行公會會員辦理消費金融案件無擔保債務協
    商機制，與金融機構於 95年6月16日成立協商，當時抗告人
    之無擔保債務總額為 876,651元，雙方約定抗告人每月應償
    還款項合計為 12,807元等情，抗告人自95年7月10日起依約
    繳款，惟於繳款19期後，於 97年2月25日即毀諾未償還，迄
    今尚欠如附表所示之債權金額等情，已據抗告人提出協議書
    及無擔保債務還款計劃為證，且有各該債權銀行民事陳報狀
    附卷可稽，堪信為真實。
四、抗告人雖主張：協商成立當時，抗告人於應酬場所接待顧客
    ，每月薪資收入約30,000元，雖此收入繳納協商費用後，不
    足負擔家庭開銷，惟抗告人因具還款誠意不願悔諾，而長期
    維持低水平之生活水準，抗告人目前無工作收入，每月僅靠
    3名子女所供 10,000元扶養費用維生，卻需負擔自身膳食費
    4,500元、住宅費（含水電費）4,000元、電信費 500元、交
    通費400元、日常必需品500元、勞健保費 507元、緊急醫療
    費500元，生活必要費用共約 10,907元，已無法負擔協商條
    件所約定應清償之金額云云。惟查：
  (一)抗告人雖稱其自96年間即辭去工作而無收入，並提出財政部
    臺北市國稅局財產歸屬資料清單影本為證，查抗告人95年度
    、96年度之收入除有第一金融控股份有限公司給付之金額76
    元、66元外，並無任何薪資所得之記載及所得稅申報之相關
    資料，有抗告人提出之財政部臺北市國稅局財產歸屬資料清
    單影本、本院依職權調閱抗告人之稅務電子閘門財產所得調
    件明細表及財政部臺灣省南區國稅局97年11月21日南區國稅
    資訊字第0970037331號函附卷可查，然抗告人自協商成立起
    至毀諾之日止，投保單位均為南縣區漁會，投保薪資甚有逐
    年調高之情形，復有抗告人之投保資料查詢單在卷供參，故
    抗告人於協商成立後、毀諾前，均無任何證據足資證明抗告
    人之收入有何減少之情事發生。況且，抗告人為48年次，年
    紀尚未達衰老之齡，且四肢健全無特殊疾病，仍具有工作能
    力，尤其此際尚有債務須償還，更應勉力工作以賺取生活費
    用及償還債務之來源，而非消極保持無業狀態。更何況，抗
    告人既稱已辭去在台北之工作，即無繼續留在台北生活之必
    要，抗告人果若處於負債甚多、僅靠子女供其微薄之扶養費
    以維持生活之境，明知台北之生活水平較其他地區為高，自
    應另尋生活消費水平較為低廉之地區生活，方屬合理。綜參
    上情，抗告人所稱其自96年間即辭去工作而無收入云云，難
    認與事實相符，自非可採。
  (二)又查諸，抗告人於佳里郵局開立之帳戶，於97年 3月前，每
    月之提、存款金額少則2、3萬元，多則高達30幾萬元，且於
    抗告人通知毀諾即97年3月起至97年10月底，每月尚有116,3
    17元、18,300元、122,500元、121,978元、114,100元、60,
    357元、45,500元、27,000元之金額存入，及有147,477元、
    38,726元、110,657元、122,421元、 106,005元、70,443元
    、55,049元、27,588元之金額提領記錄，此有中華郵政股份
    有限公司新營郵局97年12月10日營字第0975001385號函檢附
    之客戶歷史交易清單在卷可稽。觀諸上開帳戶內之提、存金
    額紀錄可知，抗告人雖陳稱於96年底已將台北的工作辭去，
    目前並無工作之收入，惟該帳戶內卻仍有不定期、不定金額
    供其支用，且其提領之金額頗鉅，顯見抗告人陳述本身勤儉
    ，生活花費不多之事實，尚有可疑，已難憑信，亦與抗告人
    在履行債務期間，除應積極開源努力勤奮工作以增加收入償
    還債務外，尚須節流儉樸其生活需求而適當控制其生活費用
    支出，以達成勉力履行債務之要求牟不相同。抗告人雖再主
    張：該帳戶係借予友人陳素玉於工作上存入收入使用，再由
    抗告人轉匯予陳素玉，抗告人並未取得或使用該利益云云，
    惟依社會一般常情，個人均應擁有至少一個金融帳戶，以供
    平日社會生活所需，抗告人之友人陳素玉無自己所有帳戶而
    須借用他人帳戶之情形，非屬常態，且抗告人既稱可由抗告
    人轉匯予陳素玉，顯見陳素玉本身自有可使用之帳戶，卻不
    使用自己之帳戶以存入工作收入，而借用抗告人之前揭帳戶
    ，再輾轉由抗告人轉匯，如此迂迴方式，實不合常理，殊難
    採信。
  (三)至抗告人主張其自身膳食費 4,500元、住宅費（含水電費）
    4,000元、電信費500元、交通費400元、日常必需品500元、
    勞健保費507元、緊急醫療費500元，生活必要費用共約10,
    907 元云云。然依行政院內政部所公告98年度臺灣省低收入
    戶最低生活費用每人每月為 9,829元，該生活費標準係按照
    政府最近一年平均每人消費支出（包括食品費、衣著鞋襪費
    、房租水電費、家居管理費、醫療保健費、交通通訊費、娛
    樂教育費及雜項支出）百分之六十訂定，本件抗告人如與金
    融機構之債權人成立協商後，即應本於債權契約，依誠實及
    信用之原則勉力履行之，因此，在履行債務期間，須經歷經
    濟困苦之過程，其生活開銷理當予以節制，除應積極開源，
    努力勤奮工作以增加收入償還債務外，其生活更須儉樸，且
    適當控制其生活費用支出，以達成勉力履行債務，以符合公
    平正義及誠信原則，是認抗告人每月必要生活費用（包含食
    、衣、住、行、強制性保險等）依上開標準以每月 9,829元
    計算，始屬合理。
五、抗告人又主張：因抗告人之婆婆於97年 2月逝世，必須負擔
    龐大喪葬費用，身邊存款已用盡云云。然抗告人與配偶育有
    三名子女，均業已成年，依民法第1115條扶養義務之規定，
    抗告人之婆婆扶養義務應由其直系血親卑親屬即抗告人之配
    偶或抗告人之子女履行，抗告人婆婆之喪葬費支出，亦理應
    由其法定繼承人共同負擔，而非由抗告人一人獨力承擔，抗
    告人據此主張有不可歸責於己之事由而致收入減少、支出增
    加，並致其履行債務協商顯有重大困難云云，亦難謂有據，
    且抗告人自始復未提出其婆婆喪葬費支出之單據，僅空言其
    存款因此用罄，亦不足採信。
六、至抗告人另主張：自96年間抗告人無工作收入後，保險費即
    由抗告人之子女負擔，此保險費用雖非鈞院所認定之生活必
    要費用，但以抗告人之客觀收入扣除其他生活必要費用，本
    即顯無法負擔依協商條件所應清償之數額，是抗告人卻確因
    客觀收入不足致無法履行協商條件，並非因繳納上開保險費
    用所致，況若鈞院准予抗告人開始更生程序，由監督人或管
    理人終止或解除上揭保險契約，抗告人願將終止或解除保險
    契約後可得知收入，按各債權人之債權比例清償債務云云，
    惟查：
  (一)抗告人分別於84年4月6日、89年12月22日及84年4月6日以要
    保人身分向國泰人壽保險股份有限公司投保終身壽險及住院
    醫療終身健康險，每月繳納之保險費共計為7,426元【即6,5
    59元+(6,859元/12)+296元=7,426元 】，另抗告人亦分別於
    96年8月20日及97年11月12日以保單質借之方式貸款403,000
    元及780,803 元，有國泰人壽保險股份有限公司（下稱國泰
    人壽保險公司）97年12月9日國壽字第 97120250號函檢附之
    債務人保險契約狀況一覽表在卷可查。且抗告人迄至上開國
    泰人壽保險公司函覆之日止，保險費與貸款利息均正常繳納
    ，亦據國泰人壽保險公司以該函陳明屬實。
  (二)抗告人雖稱自96年間抗告人無工作收入後，上開保險費即由
    抗告人之子女負擔云云。然觀諸國泰人壽保險公司自96年 1
    月起至97年3月止，每月均固定從抗告人之前揭帳戶扣款6,7
    26元，97年4月起至97年10月止，每月固定扣款6,492元，自
    96年1月起至96年3月止，每月固定扣款 4,804元，並自96年
    11月起至97年7月止，每月固定扣款296元，自96年5月起至9
    7年11月止，各月並有3741元、1766元、837元、5413元、53
    7元、6931元、8944元、7007元、2764元、299元不等之扣款
    ，亦有中華郵政股份有限公司新營郵局97年12月10日營字第
    0975001385號函檢附之交易清單在卷可稽。準此可見，上開
    保險費之繳納及借款利息之償付，均自抗告人所有之帳戶扣
    款，尚無法證明係抗告人之子女代其繳納，且縱係其子女先
    將款項存入或匯入抗告人之帳戶，以供扣款，既以存入抗告
    人之帳戶，抗告人應可自由支用，作為日常生活支出，並非
    必須用以繳納保險費及借款利息，況抗告人既陳報其子於97
    年11月30日遭公司裁員，目前僅靠女兒之微薄收入維生，若
    生活已顯困頓，卻仍令其子女每月負擔其高達 7,426元之保
    險費及貸款利息，顯與常情有違。是抗告人主張上開保險費
    係由其子女代為繳納，是其非因該保險費及利息之繳納而致
    無法履行協商條件云云，顯與事實不符，殊不可採。
  (三)再者，抗告人另主張：若本院准予抗告人開始更生程序，由
    監督人或管理人終止或解除上揭保險契約，抗告人願將終止
    或解除保險契約後可得知收入，按各債權人之債權比例清償
    債務云云。然查：
  1.按法院裁定開始更生或清算程序時，債務人所定雙務契約，
    當事人之一方尚未完全履行，監督人或管理人得終止或解除
    契約。法院為終止或終結清算程序之裁定確定後，除別有規
    定外，應以裁定免除債務人之債務。消費者債務清理條例第
    24條、第 132條分別定有明文。惟債務人與金融機構之債權
    人成立協商後，即應本於債權契約，依誠實及信用之原則勉
    力履行之，是以，債務人在履行債務期間，須經歷經濟困苦
    之過程，其生活程度當然必須相當限制，除應積極開源努力
    勤奮工作以增加收入償還債務外，尚須節流儉樸其生活需求
    而適當控制其生活費用支出，以達成勉力履行債務。且債務
    人之財產及薪資為所有債權之總擔保，是非為維持其財產所
    為之支出行為，減損其積極財產，自不得列為其應支出項下
    ，且為確保各債權人公平受償，亦不得獨厚任何一特定債權
    人。即使監督人或管理人終止或解除債務人之雙務契約，債
    權人亦僅得就清算財團依法定順位請求分配，若未受清償，
    則其債權將因債務人債務之免除而歸於消滅，影響債權人之
    債權甚鉅。
  2.準此，抗告人之財產及薪資既為所有債權人之總擔保，應確
    保各債權人公平受償，抗告人並已與全體債權人銀行協商成
    立清償方案，自應受該還款協議所拘束，而上開保險契約係
    勞、健保以外之非強制性保險，且以要保人繳納保險費，並
    以保險事故發生後能獲得保險金額為目的之生活保障方式，
    尚非生活上之必要性支出，抗告人於經濟能力尚有餘裕時，
    或可做為投資理財之手段之一，但於經濟困頓之際，倘若仍
    為求日後保障而優先選擇繳納保險費，反就其他債務主張無
    能力繳付，此相對於其他各債權人而言自有不公平之處，足
    見抗告人不遵守協商結果，卻仍每月繳付每月高達 7,426元
    之保險費及償付貸款利息予國泰人壽保險公司，顯與債權契
    約為誠信契約之本旨有所違背。
  3.另按97年 5月中華民國銀行公會決議，金融機構就曾經參加
    95年度債務協商毀諾客戶提供「個別協商一致性方案」及對
    有繳款困難之債務協商持續履約客戶提供「變更債務協商協
    議書方案」，而債權人於97年7月尚且提供120期年利率百分
    之3或百分之1，每月繳付3,800元或4,189元之協商方案，但
    因抗告人未能接受而協商不成立，此有債權人國泰世華商業
    銀行97年12月10日民事陳述意見狀附卷可稽，則依抗告人上
    開財產狀況，難謂抗告人對債權人提出之債務清償方案有不
    能清償債務或不能清償之虞之情形。再徵諸本件抗告人於97
    年2月25日毀諾前業已履行19期，債務總額亦由876,651元減
    少至如附表所示之 570,017元，倘能本於誠信原則與金融機
    構再次協商，非不能達成兼顧保障債權人公平受償及抗告人
    經濟生活重建復甦之債務清償方案。
  4.至抗告人雖稱若本院准予抗告人開始更生程序，由監督人或
    管理人終止或解除上揭保險契約，抗告人願將終止或解除保
    險契約後可得知收入，按各債權人之債權比例清償債務云云
    ，惟抗告人與全體債權人銀行協商成立清償方案時，雙方既
    已接受以該金額作為每月償還之額度，雙方就其經濟上之考
    量即已有所斟酌，抗告人若能簡約期生活開支，並將繳納保
    險費之金額轉為履行協商條件，應屬可行，抗告人一方面主
    張無法負擔協商條件而毀諾，另一方面卻每月繳納高額保費
    ，以求日後得以領取保險金，並欲藉由清算程序免除債務，
    全體債權銀行原可受完全清償，若因抗告人之清算程序而至
    部分債權消滅，亦此顯非消費者債務清理條例立法之本意。
    是抗告人主張因不可歸責於己之事由而致履行顯有重大困難
    云云，應屬無據，不足採信。
七、綜上所述，抗告人既已與全體債權人銀行協商成立清償方案
    ，並自95年7月10日起至97年2月25日毀諾前已履行19期，依
    抗告人財產收入及固定生活必要支出以觀，應足供清償每月
    12,807元之協商款，並無不能清償或不能清償之虞。再者，
    抗告人於97年 2月毀諾當時，並無收入減少之財產狀況重大
    變動，且尚有餘力繳納保險費、貸款之利息，及於毀諾後郵
    局存款亦有大筆資金提領等情形，難謂抗告人有何履行顯有
    重大困難之情事存在，且抗告人所提出之證據，亦不足以證
    明其確有「因不可歸責於己之事由致履行顯有重大困難」之
    情形。是本院審酌抗告人履行債務協商情形及財產狀況變動
    等情，難謂抗告人有何不可歸責於己之事由，致履行顯有重
    大困難之情事存在，抗告人無因不可歸責於己致履行顯有重
    大困難之事由，率爾毀諾，逕為聲請本件清算程序，自與消
    費者債務清理條例第151條第5項之要件，顯有未合，且上開
    欠缺又屬無從補正。從而，原裁定駁回其清算之聲請，並無
    違誤。抗告意旨仍指摘原裁定不當，求予廢棄另為裁定，為
    無理由，應予駁回。
八、據上論結，本件抗告為無理由，依消費者債務清理條例第15
    條，民事訴訟法第495條之1 第1項、第449條第1項、第95條
    、第78條，裁定如主文。
中    華    民    國    98    年     3    月     9    日
                  民事第一庭  審判長法  官  楊清安
                                    法  官  曾鴻銘
                                    法  官  蔡美美
以上正本係照原本作成。
本裁定不得抗告。
中    華    民    國    98    年    3    月      9    日
                                    書記官  謝明達


司法院資訊處製作；財團法人民間司法改革基金會備份。
